【裁判字號】    95,訴,397
【裁判日期】    950612
【裁判案由】    債務人異議之訴
【裁判全文】
臺灣臺南地方法院民事判決               95年度訴字第397號
原      告  乙○○
訴訟代理人  甲○○
被      告  丙○○
上列當事人間請求債務人異議之訴事件，經本院於民國95年5月
29日言詞辯論終結，判決如下：
    主  文
原告之訴駁回。
訴訟費用由原告負擔。
    事實及理由
一、本件被告經合法通知，未於最後言詞辯論期日到場，核無民
    事訴訟法第386條各款所列情形，爰依原告聲請，由其一造
    辯論而為判決。
二、原告起訴主張：
  (一)坐落台南縣仁德鄉○○段1049地號土地（下稱系爭土地）一
    筆，面積22,526平方公尺，未分割前原告乙○○持有二分之
    一，訴外人林□持分二十八分之二，林□於民國（下同）82
    及83年間分別向訴外人吳何富滿及被告丙○○借款，並以其
    對系爭土地之應有部分二十八分之二為上開二位債權人分別
    設定新台幣（下同）四百萬元及本金最高限額一百萬元之抵
    押權。84年9月20日系爭土地辦理共有物之調解分割，分割
    後原告仍保有母地號1049號面積11,263平方公尺全部，其餘
    二分之一由其他七位共有人分得，分割後第號分別為1049之
    3 、1049之4、1049之5、1049之6、1049之7、1049之8、
    1049 之9號，其中林□分割後取得之地號為大甲段1049之5
    號，嗣後林□於90年7月9日死亡，由訴外人林郁宗繼承該筆
    土地。
  (二)按分別共有物之分割依土地登記規則第91條規定：「分別共
    有土地部分共有人就應有部分設定抵押者，於辦理分割共有
    物時，若經抵押權人同意者，抵押權轉載於分割後之土地上
    ，反之，未徵得同意者，該抵押權按原持分轉載於分割後各
    宗土地上」。經查，林□所有系爭土地之第一順位抵押權人
    何富滿於分割時出具同意書，故其抵押權於分割後即轉載於
    林□所分得之1049之5地號土地上，而第二順位抵押權人原
    告即未同意，故抵押權仍存在於原告所分得之土地及林□分
    得之土地上，惟登記之義務人及債務人均為林□，故抵押權
    利範圍應僅及於林□分得之土地上，與原告顯然風馬牛不相
    及。
  (三)頃接奉鈞院94年度拍字第1060號拍賣抵押物裁定不勝詫異，
    鈞長竟依職權以民法第868條之規定裁定准予拍賣原告所分
    得之土地。事實上原告自知從未向被告借用系爭之一百萬元
    ，兩造間並無債權債務關係，被告於聲請拍賣抵押物裁定時
    其主張係林□以其應有部分二十八分之二設定抵押向其借用
    一百萬元，惟鈞長不察逕為裁定准予拍賣，若原告之財產遭
    到拍賣，損失過鉅。
  (四)聲明：
    1.被告不得持台灣台南地方法院94年度拍字第1060號拍賣抵
      押物裁定，就原告所有坐落台南縣仁德鄉○○段第1049
      地號土地為強制執行程序。
    2.訴訟費用由被告負擔。
三、被告方面：
    被告未於最後言詞辯論期日到場，惟據其之前到庭陳述稱：
  (一)被告當時借錢給訴外人林□時系爭土地尚未分割，伊認為系
    爭土地有價值才答應借錢給林□，系爭土地於84年間辦理分
    割時亦未通知被告，被告並不知情，現在被告是針對土地，
    系爭土地分割後林□分得之部分已由其子林郁宗繼承。
  (二)聲明：
  1.原告之訴駁回。
  2.訴訟費用由原告負擔。
四、得心證之理由：
  (一)原告主張之上揭事實，業據其提出土地登記簿謄本三份、本
    院94年度拍字第1060號拍賣抵押物裁定一份為證，並為被告
    所不爭執，堪信為真實。然查：按抵押之不動產如經分割，
    或讓與其一部，或擔保一債權之數不動產而以其一讓與他人
    者，其抵押權不因此而受影響；民法第868條定有明文。抵
    押物縱經分割，各部分之抵押物仍為擔保全部債權而存在，
    亦即抵押物之各部，擔保債權之全部，此即抵押權之不可分
    性。
  (二)本件系爭坐落台南縣仁德鄉○○段1049地號土地（下稱系爭
    土地），於84年間協議分割前，原告乙○○應有部分二分之
    一，訴外人林□應有部分二十八分之二，林□於83年間向被
    告丙○○借款，為擔保該債權，並以其對系爭土地之應有部
    分二十八分之二為被告設定本金最高限額一百萬元之抵押權
    。嗣於84年9月20日系爭土地辦理共有物之調解分割，分割
    後原告仍保有母地號1049號面積11,263平方公尺全部，其餘
    二分之一由其他七位共有人分得，分割後第號分別為1049之
    3 、1049之4、1049之5、1049之6、1049之7、1049之8、
    1049 之9號，其中林□分割後取得之地號為大甲段1049之5
    號，嗣後林□於90年7月9日死亡，由訴外人林郁宗繼承該筆
    土地，且系爭土地辦理分割登記時，並未取得抵押權人即被
    告同意將抵押權轉載於林□分得之土地之同意書，因此分割
    後原告取得之土地上仍登記有抵押權人被告、訴外人林□、
    權利範圍二十八分之二之抵押權負擔等情，業據原告提出土
    地登記部謄本一份為證，且為被告所不爭執，並經本院依職
    權向台南縣歸仁地政事務所調取辦理分割登記之相關申請書
    及附件為證（見本院卷第36頁至121頁），堪信為真實。而
    訴外人林□為擔保被告對其系爭債權，既以其就分割前系爭
    土地之應有部分二十八分之二為被告設定抵押權，復未於系
    爭土地辦理分割時取得抵押權人即被告之同意，將被告之抵
    押權轉載於林□所分得之土地上，因而分割後原告取得之
    1049地號土地上仍登記有抵押權人被告、訴外人林□、權利
    範圍二十八分之二之抵押權負擔，參照前揭民法第868條規
    定之意旨及抵押權之不可分性，原告所分得之1049地號土地
    其中應有部分二十八分之二，仍擔保被告對訴外人林□之債
    權全部。被告因訴外人林□及其繼承人未清償債務，而聲請
    拍賣原告所有1049地號土地之應有部分二十八分之二（本院
    以94年度拍字第1060號裁定在案），係屬抵押權人行使抵押
    權之適法行為，原告抗辯其與被告間並無債權債務關係存在
    ，被告不應拍賣其所有之不動產，而應向訴外人林□之繼承
    人林郁宗求償云云，與前述抵押權之不可分性有違，即無可
    採。
  (三)從而，原告據以提起本訴，請求判決被告不得持台灣台南地
    方法院94年度拍字第1060號拍賣抵押物裁定，就原告所有坐
    落台南縣仁德鄉○○段第1049地號土地為強制執行程序，為
    無理由，應予駁回。
五、結論：本件原告之訴為無理由，依民事訴訟法第385條第1項
    前段、第78條，判決如主文。
中    華    民    國    95    年    6     月    12    日
                  民事第三庭    法  官  高如宜
以上正本係照原本作成
如對本判決上訴，須於判決送達後20日內向本院提出上訴狀
中    華    民    國    95    年    6     月    27    日
                                書記官  林賢輝


司法院資訊處製作；財團法人民間司法改革基金會備份。
